【裁判字號】    97,保險,24
【裁判日期】    970606
【裁判案由】    給付保險金
【裁判全文】
臺灣高雄地方法院民事判決              97年度保險字第24號
原      告  甲○○
被      告  南山人壽保險股份有限公司
法定代理人  乙○○
訴訟代理人  朱惠君律師
當事人間給付保險金事件，本院於民國97年5 月28日言詞辯論終
結，判決如下：
  主  文
原告之訴及假執行之聲請均駁回。
訴訟費用由原告負擔。
  事  實 及  理  由
一、按「訴狀送達後，原告不得將原訴變更或追加他訴。但有下
    列各款情形之一者，不在此限：三、擴張或減縮應受判決事
    項之聲明者。」，民事訴訟法第255 條第1 項第3 款定有明
    文。本件原告於起訴後將原應受判決事項之聲明即被告應給
    付新台幣（下同）250 萬元及其遲延利息，減縮變更聲明為
    被告應給付200 萬元及其遲延利息，此核與前揭法條之規定
    相符，合先敘明。
二、原告主張：原告之子何慶孝於民國96年5 月30日6 時15分許
    ，駕駛重機車沿高雄市○○○路西向東方向行駛，適訴外人
    林阿里駕駛自小貨車沿同路東向西方向行駛，於行經該路
    265 號前迴轉時，未注意讓何慶孝先行，致其小貨車右側車
    身撞及何慶孝之車頭而發生事故，何慶孝因而受有顱內出血
    、顱骨骨折、右側血胸等傷害，經送醫後不治死亡。而原告
    前以何慶孝為被保險人，向被告投保新康祥終身壽險B 型，
    附加人身意外傷害保險附約、傷害保險附約、意外骨折及特
    定手術傷害保險金附約等（下合稱系爭保險契約），被告應
    給付意外身故保險金2,000,000 元，詎原告於事發後請求被
    告給付，遭被告以何慶孝係酒後駕車、抽血檢驗酒精濃度值
    為117.6MG/DL為由，拒不理賠。雖何慶孝依道路交通安全規
    則第114 條第2 款規定，不得駕車，然並不代表必然發生車
    禍，或其判斷力受影響，自無從遽謂本件車禍之發生係因何
    慶孝飲酒所致；爰依系爭保險契約、保險法第34條規定提起
    本訴等情，聲明：被告應給付原告2,000,000 元及自96年7
    月24日起至清償日止，按年息10% 計算之利息，並願供擔保
    請准宣告假執行。
三、被告則以：不爭執系爭保險契約之意外身故保險金金額
    2,000,00 0元；惟何慶孝酒後駕車與本件車禍之發生，確有
    因果關係，依系爭保險契約除外責任之約定，伊無須理賠等
    語，資為抗辯。並聲明：原告之訴駁回，如受不利判決，願
    供擔保請准宣告免為假執行。
四、兩造不爭事項：
  (一)原告之子何慶孝於96年5 月30日6 時15分許，駕駛重機車沿
    高雄市○○○路西向東方向行駛，適林阿里駕駛自小貨車沿
    同路東向西方向行駛，於行經該路265 號前迴轉時，其小貨
    車右側車身撞及何慶孝之車頭，何慶孝因而受有顱內出血、
    顱骨骨折、右側血胸等傷害，經送醫後不治死亡。
  (二)何慶孝於送醫後經抽血檢驗，其血液中酒精成份為117.6MG/
    DL（換算吐氣含量約0.588MG/L） 。
  (三)原告以何慶孝為被保險人，向被告所投保系爭保險契約；依
    約原告所得領取之意外死亡保險金為2,000,000 元。
五、兩造爭點：
  (一)原告之子即被保險人何慶孝酒後駕車，與本件事故之發生有
    無因果關係？
  (二)上情是否符合系爭保險契約之除外責任約定？
六、本院就兩造必要之爭點判斷如下：
  (一)、原告之子即被保險人何慶孝酒後駕車，與本件事故之發生
      有無因果關係？
    1. 按汽車迴車前，應暫停並顯示左轉燈光或手勢，看清無
       來往車輛，並注意行人通過，始得迴轉。又行車速度，
       依速限標誌或標線之規定，無速限標誌或標線者，應依
       下列規定：行車時速不得超過50公里。但在未劃設車道
       線、行車分向線或分向限制線之道路，或設有快慢車道
       分隔線之慢車道，時速不得超過40公里。且汽車駕駛人
       有左列情形之一者，不得駕車，飲用酒類或其他類似物
       後其吐氣所含酒精濃度超過每公升0.25毫克或血液中酒
       精濃度超過0.05％以上者。道路交通安全規則第93條第1
       項、第106 條第1 項第5 款、第114 條第2 款分別定有
       明文。
    2. 本件原告主張系爭事故與何慶孝酒醉駕車行為無關等情
       ，惟為被告所否認。經查，系爭事故現場為劃分快慢車
       道之雙向平面道路，林阿里所駕駛之自小貨車車頭朝西
       南，位於建國二路265 號前之西向東車道，何慶孝機車
       位於自小貨車西側，機車倒地位置西側有機車煞車痕約
       18.5公尺長，足見本件車禍起因係自小貨車於迴轉時，
       疏未注意禮讓機車先行，然依機車煞車痕暨兩車撞擊後
       ，機車車蓋頭損毀嚴重等情研判，機車行車速度約達
       59.4公里/ 小時，以該路段機慢車道速限40公里觀之，
       何慶孝駕車行為顯亦有超速行駛情形，此有道路交通事
       故現場圖、照片等件附於前開刑事偵查案卷可參。此外
       ，參諸證人李祐敏即何慶孝之女友於偵查中證稱：當日
       伊與何慶孝在卡拉０Ｋ店內喝酒，伊讓何慶孝載，車禍
       前機車速度約50-60 公里等語（見刑事偵查卷第21頁）
       ，有偵訊筆錄附於前開刑事偵查案卷可稽。而按何慶孝
       於上開事故發生後，經於同日7 時8 分抽血檢測，其血
       液酒精濃度含量為117.6mg/dl，換算呼氣酒精濃度含量
       達0.588 mg/l乙節，為原告所不爭執。又於呼氣酒精濃
       度已達每公升0.55毫克（0.55mg /l） 以上，肇事率為
       一般正常人之10倍，認為已達不能安全駕車之標準，業
       經法務部於88年5 月18日以法（88）檢字第001669號函
       告週知。再當人飲酒後，若以呼氣酒精濃度測試器測得
       之呼氣濃度達到每公升0.5 毫克時，反應較慢，感覺減
       低，將影響駕駛乙節，亦據行政院國軍退除役官兵輔導
       委員會臺北榮民總醫院以88年8 月5 日（88）北總內字
       第26 868號函示明確，是何慶孝於事發前既曾飲酒，且
       其血液中酒精濃度業達117.6mg/dl（換算呼氣酒精濃度
       為0.588mg/l） ，則依前揭說明，顯已違反上開道路交
       通安全規則之酒後駕車標準，且其當時之精神狀況應已
       達反應較慢、感覺減低之狀態並因其注意能力下降而不
       能安全駕駛，是依現場及車輛狀況、並證人之陳述及其
       當時之精神狀態以觀，系爭事故應係何慶孝於酒醉後反
       應減慢致無法為安全之駕駛行為，造成不能注意車前狀
       況並及時停煞，而撞擊適時違規迴轉之之小貨車肇事，
       倘若其未於此狀態下騎乘機車，當能共同避免本件車禍
       事故死亡結果之發生，故何慶孝酒精濃度過量致行駛未
       能及時注意車前狀況，應為本件車禍事故發生原因之一
       。執此，原告主張何孝慶飲酒過量與本件車禍之發生並
       無因果關係云云，洵不足採。
  (二)、何慶孝酒醉駕車是否符合系爭保險契約之除外責任約定？
    1.按「傷害保險人於被保險人遭受意外傷害及其所致殘廢或
      死亡時，負給付保險金額之責。」，「被保險人如於保險
      契約有效期間內，因遭受非由疾病引起之外來突發事故，
      致被保險人身體蒙受傷害，自意外傷害事故發生之日起
      180 日以內死亡者，被告公司應給付保險受益人意外身故
      保險金。」，「被保險家庭成員直接因下列事由致成死亡
      、殘廢或意外傷害時，本公司（即被告）不負給付保險對
      金的責任：四、被保險家庭成員飲酒後駕（騎）車，其吐
      氣或血液之酒精成份超過道路交通法令規定標準者。」，
      保險法第131 條、兩造間系爭保險契約條款意外傷害保險
      附約第14條第1 項，及系爭保險意外骨折及特定手術傷害
      保險金附約第12條第1 項均定有明文。
    2.查行為人酒後呼氣時酒精濃度達0.5mg/l ，如仍為駕車行
      為時，無論對自己或其他用路人實均具高度危險性。而系
      爭保險契約條款意外傷害保險附約及綜合保障附約內，保
      險公司不負保險責任之除外責任條款約定，旨在限制被保
      險人因故意或重大過失之不當行為，使保險事故發生而獲
      取不當之利益，以及保障保險人僅需於事前經其評估並願
      承受之風險範圍內負擔可能給付保險金之利益，故被保險
      人酒後駕車，倘其吐氣或血液所含酒精成分高過道路交通
      法令規定標準，應足以推定被保險人有故意或重大過失將
      自己置於極易致傷或死亡之高危險環境中，若就此情形仍
      由保險人負擔給付保險金之義務，不但易使被保險人或受
      益人獲取不當利益，且已逾保險人所願承擔之合理風險。
      是以，在解釋系爭保險契約關於被保險人直接因飲酒後駕
      （騎）車，其吐氣或血液所含酒精成分超過道路交通法令
      規定標準，致發生約定之保險事故，被告不負給付保險金
      責任之除外責任條款時，應認該酒後駕車行為如與被保險
      人死亡、殘廢或傷害等約定之保險事故，具相當因果關係
      時，即可認符合前開條款「直接因飲酒後駕（騎）車，致
      發生約定之保險事故」之意旨。
七、綜上所述，本件保險事故之發生與被保險人之酒醉駕車行為
    間，確具有相當之因果關係，已符合系爭保險契約條款意外
    傷害保險附約內保險公司除外責任條款之約定，被告自得拒
    絕賠償意外傷害身故保金200 萬元。揆諸前開法律規定與最
    高法院民事判決意旨所示，原告依系爭保險契約之約定，請
    求被告給付200 萬元及自96年7 月24日起至清償日止，按週
    利率百分之10計算之法定遲延利息，於法洵非有據，自應予
    駁回。原告之主張既經駁回，其假執行之聲請亦失所附麗，
    應併駁回之。
八、本件事證已臻明確，兩造其餘主張、抗辯及所用攻擊、防禦
    方法，核與本判決之結果不生影響，爰無逐一再為贅述之必
    要，附此敘明。
九、據上論結，本件原告之訴為無理由，依民事訴訟法第78條，
    判決如主文。
中    華    民    國    97    年    6     月    6     日
                  民事第六庭   法  官 陳銘珠
以上正本證明與原本無異。
如不服本判決，應於送達後20日內，向本院提出上訴狀並表明上
訴理由，如於本判決宣示後送達前提起上訴者，應於判決送達後
10日內補提上訴理由書。
中    華    民    國    97    年    6     月    6     日
                                書記官 劉音利


司法院資訊處製作；財團法人民間司法改革基金會備份。
